---
title: "Puestos de Trabajo: Análisis de Indicadores del Mercado Laboral"
subtitle: "Período 2016–2025 | Estadísticas del Trabajo"
author: "Instituto Nacional de Estadísticas — División de Estadísticas del Trabajo"
date: "`r format(Sys.Date(), '%B de %Y')`"
output:
  html_document:
    theme: flatly
    highlight: tango
    toc: true
    toc_depth: 3
    toc_float:
      collapsed: false
      smooth_scroll: true
    number_sections: true
    self_contained: true
---

```{css, echo=FALSE}
@import url('https://fonts.googleapis.com/css2?family=Open+Sans:wght@300;400;600;700&display=swap');

body {
  font-family: 'Open Sans', Arial, sans-serif;
  font-size: 14px;
  color: #2C2C2C;
  text-align: justify;
  line-height: 1.7;
}

h1, h2, h3, h4 {
  color: #003A70;
  font-weight: 700;
}

h1.title {
  font-size: 26px;
  color: #003A70;
  border-bottom: 4px solid #F5A800;
  padding-bottom: 10px;
}

.section h1 {
  border-left: 5px solid #F5A800;
  padding-left: 12px;
}

.section h2 {
  border-left: 3px solid #003A70;
  padding-left: 10px;
}

#TOC {
  background-color: #F2F2F2;
  border-left: 4px solid #003A70;
  font-size: 13px;
}

.callout-ine {
  background-color: #EAF1F9;
  border-left: 5px solid #003A70;
  padding: 14px 18px;
  margin: 20px 0;
}

.callout-nota {
  background-color: #FFF8E6;
  border-left: 5px solid #F5A800;
  padding: 14px 18px;
  margin: 20px 0;
}

.footer-ine {
  border-top: 2px solid #003A70;
  padding-top: 10px;
  margin-top: 40px;
  font-size: 11px;
  color: #6D6E71;
  text-align: center;
}
```

```{r setup, include=FALSE}
knitr::opts_chunk$set(
  echo = FALSE,
  warning = FALSE,
  message = FALSE,
  fig.align = "center"
)

# paquetes
library(dplyr)
library(tidyr)
library(lubridate)
library(plotly)
library(knitr)
library(kableExtra)
library(readxl)
library(scales)
library(purrr)
library(stringr)

# paleta institucional
ine_azul     <- "#003A70"
ine_celeste  <- "#005A9C"
ine_amarillo <- "#F5A800"
ine_gris     <- "#6D6E71"

paleta <- c(
  "#003A70",
  "#005A9C",
  "#0079C2",
  "#F5A800",
  "#E08800",
  "#8DB8D9",
  "#6D6E71",
  "#A8C8E8",
  "#1B4F72",
  "#2874A6",
  "#5499C7",
  "#7FB3D5"
)

# carga datos -----------------------------------------------------------

tbl_pt <- read_excel(
  "output/empleo-publico/tbl_suseso_asalariados_publicos.xlsx"
)

tbl_pt_sx <- read_excel(
  "output/empleo-publico/puestos-de-trabajo/tbl_sx.xlsx"
)

tbl_pt_seccion <- read_excel(
  "output/empleo-publico/puestos-de-trabajo/tbl_rue.xlsx"
)

tbl_pt_subsector <- read_excel(
  "output/empleo-publico/puestos-de-trabajo/tbl_ssi.xlsx"
)

# total -----------------------------------------------------------------

df_total <-
  tbl_pt %>%
  arrange(fecha) %>%
  mutate(
    var12_pt = (pt / lag(pt, 12) - 1) * 100
  )

ultimo_per <- max(df_total$fecha)

# función preparación ---------------------------------------------------

prep_base <- function(df, grupo_var){

  grupo_sym <- rlang::sym(grupo_var)

  df %>%
    select(fecha, !!grupo_sym, indicador, valor) %>%
    pivot_wider(
      names_from = indicador,
      values_from = valor
    ) %>%
    rename(grupo = !!grupo_sym)
}

# sexo ------------------------------------------------------------------

df_sx <-
  prep_base(tbl_pt_sx, "sexo") %>%
  mutate(
    grupo = case_when(
      grupo == 1 ~ "Hombres",
      grupo == 2 ~ "Mujeres",
      TRUE ~ "Sin información"
    )
  )

# sección ---------------------------------------------------------------

nombre_grupo_seccion <- names(tbl_pt_seccion)[
  !names(tbl_pt_seccion) %in%
    c(
      "anno",
      "mes",
      "fecha",
      "indicador",
      "valor"
    )
][1]

df_seccion <-
  prep_base(
    tbl_pt_seccion,
    nombre_grupo_seccion
  )

# subsector -------------------------------------------------------------

nombre_grupo_subsector <- names(tbl_pt_subsector)[
  !names(tbl_pt_subsector) %in%
    c(
      "anno",
      "mes",
      "fecha",
      "indicador",
      "valor"
    )
][1]

df_subsector <-
  prep_base(
    tbl_pt_subsector,
    nombre_grupo_subsector
  )

# funciones -------------------------------------------------------------

plot_pt <- function(data, titulo){

  plot_ly(
    data,
    x = ~fecha
  ) %>%
    add_lines(
      y = ~pt,
      color = ~grupo,
      colors = paleta,
      line = list(width = 2),
      hovertemplate =
        paste(
          "<b>%{fullData.name}</b>",
          "<br>%{x|%b %Y}",
          "<br>Puestos: %{y:,.0f}",
          "<extra></extra>"
        )
    ) %>%
    layout(
      title = titulo,
      xaxis = list(
        title = "",
        tickformat = "%Y"
      ),
      yaxis = list(
        title = "Puestos de trabajo"
      ),
      legend = list(
        orientation = "h"
      ),
      paper_bgcolor = "white",
      plot_bgcolor = "white"
    )
}

plot_incidencia <- function(data, total, titulo){

  plot_ly(
    data,
    x = ~fecha
  ) %>%
    add_bars(
      y = ~inc12_pt,
      color = ~grupo,
      colors = paleta,
      hovertemplate =
        paste(
          "<b>%{fullData.name}</b>",
          "<br>%{x|%b %Y}",
          "<br>Incidencia: %{y:.2f}",
          "<extra></extra>"
        )
    ) %>%
    add_lines(
      data = total,
      y = ~var12_pt,
      name = "Variación anual total",
      line = list(
        color = "black",
        width = 3
      ),
      hovertemplate =
        paste(
          "<b>Variación total</b>",
          "<br>%{x|%b %Y}",
          "<br>%{y:.2f}%",
          "<extra></extra>"
        )
    ) %>%
    layout(
      barmode = "stack",
      title = titulo,
      xaxis = list(
        title = "",
        tickformat = "%Y"
      ),
      yaxis = list(
        title = "Incidencia / Variación anual"
      ),
      legend = list(
        orientation = "h"
      ),
      paper_bgcolor = "white",
      plot_bgcolor = "white"
    )
}

tabla_resumen <- function(data){

  ult <- max(data$fecha)

  data %>%
    filter(
      fecha %in% c(
        ult,
        ult %m-% months(12)
      )
    ) %>%
    arrange(grupo, fecha) %>%
    group_by(grupo) %>%
    summarise(
      `Nivel actual` = round(last(pt), 0),
      `Nivel 12 meses` = round(first(pt), 0),
      `Var. anual (%)` = round(last(var12_pt), 1),
      `Incidencia` = round(last(inc12_pt), 2),
      .groups = "drop"
    ) %>%
    arrange(desc(`Nivel actual`))
}
```

::: {.callout-ine}
**Nota metodológica:** Las estadísticas presentadas corresponden a puestos de trabajo asalariados del empleo público elaborados a partir de registros administrativos.
:::

# 1. Presentación

El presente informe analiza la evolución de los puestos de trabajo asalariados del sector público utilizando información proveniente de registros administrativos. El análisis considera estimaciones agregadas y desagregadas por sexo, sección económica y subsector institucional.

# 2. Aspectos metodológicos

## Definiciones

- **Puestos de trabajo (pt):** número total de vínculos laborales activos.
- **Variación anual (var12_pt):** crecimiento porcentual respecto al mismo mes del año anterior.
- **Incidencia anual (inc12_pt):** contribución de cada agrupación a la variación anual total.

::: {.callout-nota}
La suma de incidencias por categoría equivale a la variación anual total del indicador agregado.
:::

# 3. Estimación general

## Evolución de los puestos de trabajo

```{r grafico-total, fig.height=5}
plot_ly(
  df_total,
  x = ~fecha
) %>%
  add_lines(
    y = ~pt,
    line = list(
      color = ine_azul,
      width = 2.5
    ),
    name = "Puestos de trabajo",
    hovertemplate =
      paste(
        "<b>%{x|%b %Y}</b>",
        "<br>Puestos: %{y:,.0f}",
        "<extra></extra>"
      )
  ) %>%
  layout(
    title = "Puestos de trabajo asalariados del sector público",
    xaxis = list(
      title = "",
      tickformat = "%Y"
    ),
    yaxis = list(
      title = "Puestos de trabajo"
    ),
    paper_bgcolor = "white",
    plot_bgcolor = "white"
  )
```

## Variación anual

```{r grafico-var12, fig.height=4}
plot_ly(
  df_total,
  x = ~fecha
) %>%
  add_lines(
    y = ~var12_pt,
    line = list(
      color = ine_amarillo,
      width = 2.5
    ),
    name = "Variación anual",
    hovertemplate =
      paste(
        "<b>%{x|%b %Y}</b>",
        "<br>Variación anual: %{y:.2f}%",
        "<extra></extra>"
      )
  ) %>%
  layout(
    title = "Variación anual de puestos de trabajo (%)",
    xaxis = list(
      title = "",
      tickformat = "%Y"
    ),
    yaxis = list(
      title = "%"
    ),
    paper_bgcolor = "white",
    plot_bgcolor = "white"
  )
```

El último período disponible corresponde a `r format(ultimo_per, "%B de %Y")`, registrándose un total de `r scales::comma(round(last(df_total$pt),0), big.mark = ".")` puestos de trabajo asalariados del sector público.

# 3.1 Estimación según sexo

## Evolución de puestos de trabajo

```{r sx-pt, fig.height=5}
plot_pt(
  df_sx,
  "Puestos de trabajo según sexo"
)
```

## Incidencias anuales

```{r sx-inc, fig.height=5}
plot_incidencia(
  df_sx,
  df_total,
  "Incidencias anuales según sexo"
)
```

## Cuadro resumen

```{r tabla-sx}
tabla_resumen(df_sx) %>%
  kable(
    align = c("l", "r", "r", "r", "r"),
    caption = paste0(
      "Resumen estadístico según sexo — ",
      format(ultimo_per, "%B de %Y")
    )
  ) %>%
  kable_styling(
    bootstrap_options = c(
      "striped",
      "hover",
      "condensed"
    ),
    full_width = TRUE
  ) %>%
  row_spec(
    0,
    background = ine_azul,
    color = "white",
    bold = TRUE
  )
```

# 3.2 Estimación según sección económica

## Evolución de puestos de trabajo

```{r seccion-pt, fig.height=6}
plot_pt(
  df_seccion,
  "Puestos de trabajo según sección económica"
)
```

## Incidencias anuales

```{r seccion-inc, fig.height=6}
plot_incidencia(
  df_seccion,
  df_total,
  "Incidencias anuales según sección económica"
)
```

## Cuadro resumen

```{r tabla-seccion}
tabla_resumen(df_seccion) %>%
  kable(
    align = c("l", "r", "r", "r", "r"),
    caption = paste0(
      "Resumen estadístico según sección económica — ",
      format(ultimo_per, "%B de %Y")
    )
  ) %>%
  kable_styling(
    bootstrap_options = c(
      "striped",
      "hover",
      "condensed"
    ),
    full_width = TRUE
  ) %>%
  row_spec(
    0,
    background = ine_azul,
    color = "white",
    bold = TRUE
  )
```

# 3.3 Estimación según subsector institucional

## Evolución de puestos de trabajo

```{r subsector-pt, fig.height=6}
plot_pt(
  df_subsector,
  "Puestos de trabajo según subsector institucional"
)
```

## Incidencias anuales

```{r subsector-inc, fig.height=6}
plot_incidencia(
  df_subsector,
  df_total,
  "Incidencias anuales según subsector institucional"
)
```

## Cuadro resumen

```{r tabla-subsector}
tabla_resumen(df_subsector) %>%
  kable(
    align = c("l", "r", "r", "r", "r"),
    caption = paste0(
      "Resumen estadístico según subsector institucional — ",
      format(ultimo_per, "%B de %Y")
    )
  ) %>%
  kable_styling(
    bootstrap_options = c(
      "striped",
      "hover",
      "condensed"
    ),
    full_width = TRUE
  ) %>%
  row_spec(
    0,
    background = ine_azul,
    color = "white",
    bold = TRUE
  )
```

# 4. Conclusiones

Los resultados muestran la evolución reciente de los puestos de trabajo asalariados del sector público y permiten identificar las principales contribuciones al crecimiento anual del empleo según distintas desagregaciones.

La utilización de incidencias facilita interpretar qué agrupaciones explican la dinámica agregada del empleo público y evaluar cambios estructurales en su composición.

---

::: {.footer-ine}
Instituto Nacional de Estadísticas — INE Chile  
División de Estadísticas del Trabajo  
`r format(Sys.Date(), "%Y")`
:::